【裁判字號】    96,訴,7106
【裁判日期】    980424
【裁判案由】    損害賠償等
【裁判全文】
臺灣臺北地方法院民事判決              96年度訴字第7106號
原      告  丁○○
即反訴被告
            甲○○
共      同
訴訟代理人  莫詒文律師
複代理  人  林慧音律師
被      告
即反訴原告  乙○○
訴訟代理人  蔡順雄律師
            陳怡妃律師
上列當事人間請求損害賠償等事件，本院於98年3 月18日言詞辯
論終結，判決如下：
    主      文
原告之訴及假執行之聲請均駁回。
反訴原告之訴及假執行之聲請均駁回。
本訴訴訟費用由原告負擔，反訴訴訟費用由反訴原告負擔。
    事實及理由
甲、程序方面：
    被告即反訴原告乙○○言詞辯論終結前，於97年5 月21日民
    事反訴起訴狀中（見本院卷第175-188 頁），以原告即反訴
    被告丁○○、甲○○依據兩造間不動產買賣契約書（下稱系
    爭契約）請求解除契約、損害賠償及不當得利，故其依系爭
    契約法律關係提起反訴，亦主張解除契約、損害賠償及不當
    得利，經核與丁○○、甲○○於本件訴訟所為攻擊、防禦方
    法相牽連，其提起反訴合於民事訴訟法第259 條、第260 條
    第1 項規定，嗣追加甲○○部分聲明為請求其給付如97年11
    月24日民事反訴言詞辯論意旨狀之聲明第三項所示（見本院
    卷第278 頁），有關追加請求部分，應屬請求之基礎事實同
    一，依民事訴訟法第255 條第1 項第2 款規定，應予准許，
    合先敘明。
乙、實體方面：
壹、本訴部分之雙方聲明及陳述：
一、丁○○主張：訴外人丙○○於民國95年5 月5 日與乙○○就
    丙○○所有門牌號碼臺北市○○路○ 段207 巷15之1 號房地
    （下稱八德路房地）、甲○○所有門牌號碼臺北市○○路○
    段221 巷6 弄3 號5 樓房地（下稱興隆路房地）、訴外人戊○○所有門牌號碼臺北市○○街34號5 樓之房地（下稱農安
    街房地）及伊所有門牌號碼臺北縣中和市○○路146 巷18之
    4 號房地（下稱員山路房地）等四戶房地（下稱系爭四戶房
    地）簽訂不動產買賣契約（下稱系爭契約），約定買賣價金
    為現金新臺幣（下同）130 萬元，另由乙○○承接系爭四戶
    房地之銀行貸款1,755 萬元，共計1,885 萬元，乙○○於簽
    約同時交付簽約款及備證款100 萬元予丙○○。依系爭契約
    第9 條第2 項之約定，乙○○應代為清償系爭四戶房地之銀
    行貸款，惟伊已將員山路房地移轉登記予乙○○後，乙○○
    卻未依約承受房屋貸款，伊乃於95年6 月13日委託環宇法律
    事務所發函催告乙○○依約履行，再於95年6 月16日由丙○○代理寄發永和郵局第1364號存證信函，催告應於95年6 月
    19日完成清償並塗銷登記，詎料乙○○逾期均未置理，系爭
    契約業經解除。依民法第259 條請求乙○○移轉員山路房地
    所有權登記予伊，又因乙○○遲未依約承受房屋貸款，致受
    有繼續給付房屋貸款損害12萬5,615 元暨房屋火險保費4,08
    8 元，爰依同法第260 條請求乙○○賠償，再員山路房地因
    乙○○積欠銀行債務之故遭法院查封，致伊精神痛苦萬分，
    故請求非財產上損害賠償35萬元等語。並聲明：乙○○應給
    付丁○○47萬9,703 元（125,615 ＋4,088 ＋350,000 ＝47
    9,703），並應將員山路房地所有權登記予丁○○。
二、甲○○主張：系爭契約業於95年6 月19日解除，已如前述。
    惟訴外人己○○其後與伊連絡，表示乙○○已將興隆路房地
    以580 萬元，其中貸款為480 萬元條件售出，伊只好將興隆
    路房地以相同條件出售予己○○，但乙○○已向己○○收取
    價款現金部分100 萬元中之60萬元，依民法第179 條規定請
    求乙○○返還等語。並聲明：乙○○應給付甲○○60萬元及
    自起訴狀繕本送達之翌日起至清償日止，按年息5%計算之利
    息；並陳明願供擔保，請准宣告假執行。
三、乙○○則以下列等語資為抗辯，並聲明：原告之訴及假執行
    之聲請均駁回；並陳明願供擔保，請准宣告免為假執行。
(一)、對丁○○部分：依丁○○上述永和郵局第1364號存證信函內
    容稱：「……限另於民國九十五年六月十九日前完成清償並
    塗銷登記，否則依約沒收已付全部價款，並解除契約。」等
    語，其並非解除契約之意思表示。況雙方曾於95年6 月19日
    達成協議，伊於95年6 月30日前辦理員山路房地現貸款清償
    並塗銷即可，則丁○○仍執前詞，主張依95年6 月13日律師
    函及同年月17日存證信函解除契約，為無理由。又系爭契約
    第9 條第(二)項約定：「賣方原有銀行貸款約新臺幣壹仟柒佰
    伍拾伍萬元正，其清償方式：……(2)由買方代為清償，如買
    方係由貸款銀行轉帳清償，則買方自轉帳之日起負擔其申貸
    銀行之貸款利息。賣方原貸款利息負擔至買方代償為止，其
    代償金視為尾款之部分給付。」是伊並無承接貸款義務，即
    使未於95年6 月30日前承接員山路房地貸款，丁○○不得因
    此解除契約，且其仍使用收益員山路房地並收取租金，並無
    所謂受有貸款、房屋火險保費及精神損害等情事。
(二)、對甲○○部分：丙○○前於95年6 月13日寄發律師函通知伊
    解除契約，甲○○當時亦拒絕配合辦理過戶登記，伊遂於95
    年7 月28日以95（華律）字第103 號華亞協和法律事務所律
    師函通知丙○○解除系爭契約，是興隆路房地買賣契約已於
    95年8 月1 日經伊解除，是甲○○對伊請求60萬元不當得利
    失所論據。
貳、反訴部分之雙方聲明及陳述：
一、乙○○主張：
(一)、因丙○○前於95年6 月13日寄發律師函通知伊解除契約，丁○○、甲○○當時均拒絕配合辦理過戶登記事宜，伊遂於95
    年7 月28日以前述律師函通知丙○○解除系爭契約，已如前
    述。員山路房地買賣契約既經伊於95年8 月1 日解除，則雙
    方互負回復原狀之義務，丁○○應返還伊所交付員山路房地
    之價款，員山路房地價款占買賣總價金20/130，丁○○應返
    還伊15萬3,846 元（100 萬×20/130＝153,846.1 ，元以下
    四捨五入；下同），並應加計自伊給付價金之日即95年5 月
    5 日起至丁○○清償之日止，按法定利率計算之遲延利息。
    又丁○○原應於95年5 月8 日補正印鑑證明、過戶文件用印
    、身分證影本各2 份，惟其於95年6 月7 日方補正前述印鑑
    證明，95年6 月6 日方補正過戶文件及身分證影本各2 份，
    共計遲延30日，依系爭契約第8 條第4 項第1 款：「賣方若
    有延遲給付之情形，應賠償買方每日按買賣總價千分之零點
    五違約金。」約定，故伊自得請求違約金6 萬3,000 元（4,
    200, 000×30×0.5/1000＝63,000）。
(二)、伊已於95年7 月28日以前述律師函通知丙○○解除系爭契約
    ，興隆路房地買賣契約既於95年8 月1 日解除，則雙方互負
    回復原狀義務，甲○○應返還伊所交付興隆路房地之價款，
    興隆路房地價款占買賣總價金40/130，甲○○應返還伊30萬
    7,692 元（100 萬×40/130＝307,692） ，並應加計自伊給
    付價金之日即95年5 月5 日起至甲○○清償之日止，按法定
    利率計算之遲延利息。又甲○○雖無應補正文件，惟其代理
    人丙○○於95年6 月13日以律師函告知拒絕辦理過戶登記，
    自該日起即應負遲延之損害賠償責任，至伊於95年8 月1 日
    解除契約止共計49日，依系爭契約第8 條第4 項第1 款約定
    ，伊自得請求違約金12萬7,400 元（5,200,000 ×49×O.5/
    1000＝127,400） 。另伊將興隆路房地轉賣己○○所得轉賣
    利益100 萬元，尚有40萬元係由甲○○收受，爰依不當得利
    之法律關係追訴請甲○○返還。
(三)、並聲明：１丁○○應給付乙○○15萬3,846 元及自95年5 月
    5 日起至清償日止，按週年利率5%計算利息。２丁○○應給
    付乙○○6 萬3,000 元及自反訴起訴狀繕本送達之翌日起至
    清償日止，按週年利率5%計算利息。３甲○○應給付乙○○
    30萬7,692 元及自95年5 月5 日起至清償日止，按週年利率
    5%計算利息。４甲○○應給付乙○○12萬7,400 元及自反訴
    起訴狀繕本送達之翌日起至清償日止，按週年利率5%計算利
    息。５甲○○應給付乙○○40萬元及自97年11月24日民事反
    訴言詞辯論意旨狀繕本送達之翌日起至清償日止，按週年利
    率5%計算利息。
二、丁○○、甲○○則以下列等語資為抗辯，並均聲明：反訴原
    告之訴及假執行之聲請均駁回；並陳明願供擔保，請准宣告
    免為假執行。
(一)、丁○○部分：買賣契約中的對價關係為買賣標的物與價金，
    而目前以貸款購買房屋為社會上一般人極為普遍之購屋方式
    ，即購屋者於買屋時得僅準備一定比例之自備款或頭期款，
    其餘價金則由向銀行貸款之方式給付，自應將貸款視為不動
    產買賣價金一部。伊已將房屋所有權過戶與乙○○，乙○○
    遲不履行辦理貸款清償及塗銷抵押登記，已屬違約，伊自得
    以該違約事由解除契約並沒收已收取之權利金。因此，乙○○請求伊返還員山路房地簽約款與備證款15萬3,846 元，並
    應加計自給付價金之日起至伊清償之日止法定遲延利息，應
    無理由，更無理由請求伊負違約之損害賠償責任。
(二)、甲○○部分：乙○○前述已自認伊並無欠缺任何文件未補齊
    ，自無遲延之情事，且乙○○於95年7 月28日以律師函解除
    契約時，該律師函內容中並無提及興隆路房地有何相關文件
    未補齊，更未提及伊有何構成違約事由，故乙○○解除興隆
    路房地契約並不合法，其請求伊返還興隆路房地之簽約款與
    備證款30萬7,692 元，並應加計自給付價金之日起至伊清償
    之日止法定遲延利息，應無理由，更無理由請求伊負違約之
    損害賠償責任。再依乙○○前述所言，其既主張已將興隆路
    房地出售己○○而獲得轉賣利益100 萬元，且伊亦已將興隆
    路房地辦理過戶予己○○，何以乙○○嗣後還能發函解除此
    部分契約，與上開情事顯有矛盾，亦徵乙○○於95年7 月28
    日解除契約等語，並不足採。
、兩造不爭執事項：
一、丙○○於95年5 月5 日與乙○○就其所有及丁○○等人所有
    系爭四戶房地簽訂系爭契約，約定買賣價金為現金130 萬元
    ，另由乙○○承接系爭四戶房地之銀行貸款1,755 萬元，乙○○已於簽約時交付簽約款及備證款100 萬元予丙○○，有
    不動產買賣契約書在卷可稽（見本院卷第9-18頁），各房地
    分配之買賣總價如下列附表所示。
┌─┬─────┬────┬─────┬─────┬──────┐
│  │房地位置  │ 賣方   │買賣價金  │承接貸款  │各房地總價  │
├─┼─────┼────┼─────┼─────┼──────┤
│一│員山路房地│丁○○  │20萬元    │400萬元   │420萬元     │
├─┼─────┼────┼─────┼─────┼──────┤
│二│農安街房地│戊○○  │40萬元    │315萬元   │355萬元     │
├─┼─────┼────┼─────┼─────┼──────┤
│三│興隆路房地│甲○○  │40萬元    │480萬元   │520萬元     │
├─┼─────┼────┼─────┼─────┼──────┤
│四│八德路房地│丙○○  │30萬元    │560萬元   │590萬元     │
├─┴─────┴────┼─────┼─────┼──────┤
│四戶總計                │130萬元   │1,755萬元 │1,885萬元   │
└────────────┴─────┴─────┴──────┘
二、丁○○於95年6 月6 日將員山路房地辦理過登記予乙○○，
    惟抵押權設定義務人仍為丁○○，有有土地登記第二類謄本
    及建物登記第二類謄本在卷（見本院卷第100-103 頁）。
三、乙○○與丁○○於96年6 月19日就員山路房地簽訂協議書，
    乙○○應於95年6 月30日前清償房地現有貸款並塗銷抵押權
    登記，上述房屋貸款尚未清償時，房屋現有租金收入由丁○○代為收取繳納利息，並於房屋貸款清償及租約換約同時依
    買賣契約所載結算，有協議書影本一份附卷可查。（見本院
    卷第84頁）
四、嗣員山路房地經臺灣板橋地方法院以96年5 月7 日板院輔96
    執全水字第1673號函辦理查封登記，債權人為安泰商業銀行
    股份有限公司，債務人為乙○○，有土地登記第二類謄本及
    建物登記第二類謄本在卷（見本院卷第100-103頁）。
五、甲○○委託丙○○於95年5 月5 日與乙○○簽立之買賣契約
    中，就興隆路房地同意逕行登記予己○○，有95年7 月8 日
    同意書在卷可稽（見本院卷第266 頁）。
六、乙○○依系爭契約之法律關係另案訴請丙○○給付損害賠償
    ，經本院95訴字第10122 號民事判決、臺灣高等法院96年度
    上易字第498 號民事判決確定，即丙○○應給付乙○○230,
    769 元及自95年5 月5 日起至清償日止，按年息5%計算利息
    ，又應給付138,650 元及自95年9 月26日起至清償日止，按
    年息5%計算利息，有乙○○提出前揭案件民事判決影本各一
    份在卷可參（見本院卷第67-72 、133-138 頁），並經本院
    調取前揭民事案號卷核閱無誤。
肆、兩造爭執事項及法院之判斷：
一、丁○○與乙○○間員山路房地買賣契約是否已經解除？丁○○請求乙○○移轉員山路房地所有權登記，並給付房屋貸款
    之損害、房屋火險保費及非財產上損害賠償，有無理由？
二、甲○○請求乙○○返還不當得利，有無理由？
三、乙○○主張於95年7 月28日以前述律師函通知丙○○解除系
    爭契約，分別向丁○○、甲○○請求返還買賣價金15萬3,84
    6 元及30萬7,692 元部分，有無理由？
四、乙○○主張丁○○遲延交付印過戶文件，甲○○遲延辦理過
    戶而有違約事由，故分別請求違約金6 萬3,000 元及12萬7,
    400 元違約金，有無理由？
五、乙○○請求甲○○返還不當得利，有無理由？
    茲分別論述如下：
一、丁○○與乙○○間員山路房地買賣契約是否已經解除？丁○○請求乙○○移轉員山路房地所有權登記，並給付房屋貸款
    之損害、房屋火險保費及非財產上損害賠償，有無理由？
 1、丁○○主張已於95年6 月19日解除系爭契約，並已依約沒收
    被告所交付之款項云云，固提出環宇法律事務所95年6 月13
    日律師函及永和郵局第1364號存證信函為證。惟查：(1)經核
    閱上開律師函及存證信函之內容均係以，乙○○依約應於移
    轉房地時將賣方之貸款清償並塗銷抵押權登記，惟丁○○已
    辦理員山路房地過戶予乙○○，乙○○竟未依約清償或承受
    銀行貸款等情，而向乙○○為解除契約及催告之意思表示等
    情，惟觀諸律師函載明：「本所當事人丙○○來所委稱」及
    存證信函之寄件人為丙○○等情，足見上述解除契約及催告
    意思表示均係以丙○○名義為之（見本院卷第19-23 頁）。
    然系爭契約第1 頁已載明立約人為買方乙○○及賣方丙○○
    等四人，且第16條之特別約定事項第1 點亦載明：「莊育正
    （即甲○○）、戊○○、丁○○因事繁忙，今權授權丙○○
    處理，日後被授權人若有異議，悉由代理人理清」等文字（
    見本院卷第10-14 頁），由上足見，系爭契約之出賣人應為
    丁○○等人，而丁○○等人部分係由丙○○代理簽訂系爭契
    約，丁○○、甲○○主張系爭契約之出賣人僅為一人，尚非
    可採。丙○○既僅係代理丁○○等人簽訂系爭契約，依民法
    第103 條第1 項之規定，丁○○等人所有上述房地之買賣契
    約法律關係應仍係存在於乙○○與丁○○等人間，故丙○○
    無權單獨解除丁○○等人與乙○○間系爭契約，是丁○○依
    上開律師函及存證信函之內容，主張系爭契約已解除云云，
    於法尚非有據。(2)縱經丁○○承認丙○○代理解除系爭契約
    之法律行為，惟按民法第254 條規定：「契約當事人之一方
    遲延給付者，他方當事人得定相當期限催告其履行，如於期
    限內不履行時，得解除其契約。」系爭契約第8 條第1 項則
    約定：「買賣雙方其中一方如未按本契約條款約定履行，經
    他方催告通知後，仍不履行時，他方得逕行解除本契約及要
    求對方因解除契約所發生之損害賠償。」依前述永和郵局13
    64號存證信函所載：「主旨：臺端（指乙○○）因違背合約
    ，應於移轉房屋時由買方即臺端將賣方之原有貸款清償並塗
    銷登記，惟臺端違約並未於移轉房屋時將賣方之原有貸款清
    償並塗銷登記，限令於民國九十五年六月十九日前完成清償
    並塗銷登記，否則依約沒收已付全部價款，並解除契約。…
    …」等語，應為催告乙○○履行其契約義務之意思表示，而
    非為解除契約，嗣於95年6 月19日丁○○與乙○○就員山路
    房地另行簽訂協議書，其內容為：「一、為確保乙方（指丁○○）權益，雙方同意甲方（指乙○○）應於民國95年6 月
    30日前將上述房地現有乙方貸款清償並塗銷，乙方應於甲方
    清償後配合領取銀行清償塗銷資料交付甲方辦理塗銷。二、
    上述房屋貸款尚未清償時，本房屋現有租金收入由乙方代為
    收取繳納利息，並於房屋貸款清償及租約換約同時依買賣契
    約所載結算，乙方應協助於民國95年7 月15日前完成租約換
    約手續。三、乙方同意委任陳淑君地政士辦理完成上述房地
    甲方銀行貸款之抵押權設定及乙方抵押權塗銷登記。」等語
    （見本院卷第84頁），由上觀之，丁○○與乙○○就員山路
    房地顯然合意約定新的履行內容，而變更原有為定期催告而
    不履行時，得解除契約之意思，故丁○○據以主張解除其與
    乙○○間就員山路房地所簽訂買賣契約並非合法，其請求乙○○返還系爭員山路房地所有權狀、移轉所有權登記以回復
    原狀云云，並無理由。此外，丁○○亦不得主張沒收乙○○
    已付之全部款項。
 2、丁○○與中華商業銀行就員山路房地簽定借貸契約而需給付
    貸款，系爭貸款亦屬丁○○於94年5 月23日取得員山路房地
    之對價，此觀土地登記第二類謄本即可自明（見本院卷第10
    0-103 頁），嗣丁○○與乙○○約定員山路房地買賣之清償
    方式為承接貸款並塗銷抵押權登記，有系爭契約第九條融資
    貸款及清償方式約定：「(二)賣方原有銀行貸款約新臺幣壹仟
    柒佰伍拾伍萬元正，其清償方式(2)□由買方代為清償，如買
    方係由貸款銀行轉帳清償，則買方自轉帳之日起負擔其申貸
    銀行之貸款利息。賣方原貸款利息負擔至買方代償為止，其
    代償金視為尾款之部分給付。」等語在卷可按（見本院卷第
    13頁），則系爭貸款具價金一部性質，乙○○未承接貸款之
    前，應視為對系爭買賣價金尚未給付，觀諸雙方於95年6 月
    19日所簽訂協議書內容：「上述房屋貸款尚未清償時，本房
    屋現有租金收入由乙方代為收取繳納利息，並於房屋貸款清
    償及租約換約同時依買賣契約所載結算……」等文字，足見
    丁○○可就員山路房地所收取租金先抵付房屋貸款利息，而
    房屋貸款金額及前述租金與貸款利息之差額則待房屋貸款清
    償時一併結算，丁○○自無所謂損害之存在，是丁○○以其
    受有不能免除房屋貸款債務損害12萬5,615 元，請求乙○○
    負損害賠償責任，自無理由，應予駁回。
 3、復徵以損害賠償制度之本旨，係為填平債權人因債務人不履
    行時所生之損害，觀諸雙方前揭就員山路房地買賣所約定內
    容，乙○○僅有承接貸款並塗銷抵押權登記之履行內容，關
    於系爭房屋火險保費4,088 元之給付，並不與之。房屋火災
    保險費係丁○○基於其與保險公司間保險契約關係，負有對
    保險公司給付保險費用之義務，丁○○如將員山路房地移轉
    所有權予乙○○後，因未與保險公司終止保險契約而令自己
    繼續負擔保險債務，並非乙○○不履行契約時所生之損害，
    故丁○○請求華文華給付系爭保費4,088 元部分，為無理由
    ，應予駁回。
 4、按人格權受侵害時，以法律有特別規定者為限，得請求損害
    賠償或慰撫金；不法侵害他人之身體、健康、名譽、自由、
    信用、隱私、貞操、或不法侵害其他人格法益而情節重大者
    ，被害人雖非財產上之損害，亦得請求賠償相當之金額。其
    名譽被侵害者，並得請求回復名譽之適當處分，民法第18條
    及第195 條第1 項分別定有明文。查乙○○就員山路房地取
    得過戶文件並移轉所有權登記後，即取得員山路房地所有權
    ，自得以所有權人自居並行使其權能，該房地雖基於乙○○
    與他人間債務，於96年5 月7 日經臺灣板橋地方法院板院輔
    96執全水字第1673號函辦理查封登記，惟此乃私人間債權債
    務關係，難認乙○○有何故意或過失不法侵害丁○○名譽權
    ，亦未見有所謂侵害丁○○人格權之情事，故丁○○依侵權
    行為之法律關係，請求乙○○賠償其非財產上損害賠償35萬
    元云云，尚難允准。
二、甲○○請求乙○○返還不當得利，有無理由？
    按稱買賣者，謂當事人約定一方移轉財產權於他方，他方支
    付價金之契約。當事人就標的物及其價金互相同意時，買賣
    契約即為成立。民法第345 條定有明文。復按出賣人不以享
    有名義所有權人為要件，雙方間債權契約自為有效。查乙○○與己○○間就興隆路房地成立買賣契約，業據己○○於97
    年8 月13日到庭證稱：「我是認識乙○○在先，黃是我的朋
    友，他有在處理房屋仲介之事，本件後來是因原告甲○○有
    改名，他才找到我要處理契約改名的事。」、「黃本來說是
    他的朋友要賣，我是在簽約後才知道這是乙○○要轉賣給我
    ，所以拿文件要經乙○○同意。」等語明確在卷（見本院卷
    第246-248 頁），可知出售興隆路房地予己○○者應是乙○○，而乙○○收受己○○所給付60萬元，係基於雙方所成立
    不動產契約關係，非屬無法律上原因，甲○○依不當得利之
    法律關係請求乙○○返還60萬元，應無理由。
三、乙○○主張於95年7 月28日以前述律師函通知丙○○解除系
    爭契約，分別向丁○○、甲○○請求返還買賣價金15萬3,84
    6 元及30萬7,692 元部分，有無理由？
    至於乙○○主張其已於95年8 月1 日依約解除係爭契約一節
    ，固據提出華亞協和法律事務所95年7 月25日律師函為證（
    見本院卷第203-204 頁）。惟核閱上開律師函內容均係以：
    丙○○應於95年6 月5 日前交付八德路房地之所有權狀正本
    各一紙予乙○○，乙○○已先後於95年6 月14日以新店檳榔
    路郵局第182 號存證信函、同年6 月17日以新店郵局第1408
    號存證信函、於同年6 月19日以新店復興郵局第98號等存證
    信函，催告丙○○於95年6 月25日前配合辦理產權移轉事宜
    ，丙○○竟未依約交付八德路房地之土地所有權狀等情，而
    向丙○○為解除契約之意思表示，惟上述解除契約意思表示
    係對丙○○為之（見本院卷第73-76 頁），然丙○○對乙○○所負之債務，與丁○○、甲○○對乙○○所負之債務，並
    非本於同一雙務契約而發生，業如前述，則乙○○自不得執
    丙○○對其給付遲延為由，據以主張解除其與丁○○、甲○○間就員山路及興隆路房地所簽訂之買賣契約。況乙○○已
    將興隆路房地轉賣予己○○，苟乙○○解除其與甲○○間興
    隆路房地買賣契約，則其出售該屋給己○○並取得價金部分
    ，恐有不當得利之虞，此外，乙○○並未提出其他事證證明
    丁○○、甲○○有何違約之情事，從而乙○○解除丁○○、
    甲○○部分系爭契約並非合法，自不得向渠等請求返還買賣
    價金15萬3,846元及30萬7,692元。
四、乙○○主張丁○○遲延交付印過戶文件，甲○○遲延辦理過
    戶而有違約事由，故分別請求違約金6 萬3,000 元及12萬7,
    400 元違約金，有無理由？
 1、按系爭契約第8 條第4 項第1 款固約定：「賣方若有延遲給
    付之情形，應賠償買方每日按買賣總價千分之零點五違約金
    。」惟該條其存在之目的，應在確保債權人之利益能夠獲得
    最大的滿足。查丁○○於95年6 月6 日即將員山路房地之土
    地及建物所有權狀交予乙○○，乙○○亦於同年月日辦理移
    轉所有權登記，有中和市○○段0000-0000 、0000-0000 、
    0000-0000 地號及00000-000 建號之土地登記第二類謄本及
    建物登記第二類謄本在卷可參（見本院卷第100-103 頁），
    從買賣房屋契約目的觀之，丁○○就該雙務契約內容已然履
    行，乙○○亦達成本件契約主要目的，乙○○並未對丁○○
    主張民法第227 條第2 項損害賠償責任，僅以丁○○遲延交
    付身份證影本、印章等文件為由，執此主張其有給付遲延而
    請求給付違約金，並無理由。
 2、又丙○○於95年5 月5 日與乙○○就其所有及丁○○等人所
    有系爭四戶房地簽訂系爭契約，而乙○○旋將其中興隆路房
    地以總價580 萬元，貸款占480 萬元、現金為100 萬元之條
    件轉賣予己○○，而甲○○亦於95年7 月8 日聲明同意有關
    興隆路房地逕予過戶至己○○名下，委由代書陳淑君交付過
    戶相關文件，有同意書內容在卷可按（本院卷第266 頁），
    己○○並於同年月完成移轉所有權登記，並於95年7 月20日
    給付60萬元買賣價金予乙○○，另於95年8 月10日給付40萬
    元予甲○○，有前述證人己○○之證述內容在卷可按（見本
    院卷第246-247 頁），且為兩造所不爭，應可堪認。則甲○○既已依指示交付之方式履行移轉興隆路房地所有權予乙○○之轉賣人己○○，乙○○亦於95年7 月20日收受己○○給
    付60萬元買賣價金，則其於95年7 月28日發函催告甲○○有
    給付遲延云云，顯屬無據，此外，乙○○並未提出其他事證
    證明甲○○有何違約之情事，從而乙○○向甲○○主張其有
    給付遲延而請求給付違約金，並無理由。
五、乙○○請求甲○○返還不當得利，有無理由？
    按不當得利，須以無法律上原因而受利益，致他人受損害為
    成立要件。此觀民法第179 條規定即明。又因給付而受利益
    者，倘該給付係依有效成立之債權契約而為之，其受利益即
    具有法律上之原因，尚不生不當得利問題。有最高法院77年
    度臺上字第165 號判決要旨可資參照。查乙○○以520 萬元
    向甲○○購買興隆路房地，其貸款占480 萬元，現金為40萬
    元，有系爭契約內容在卷可按，其嗣後將系爭房地以580 萬
    元轉售己○○，並經甲○○於95年7 月8 日聲明同意將興隆
    路房地過戶至己○○名下，載素雲並於95年7 月20日給付乙○○60萬元，業據證人己○○到庭證述明確在卷，是乙○○
    以520 萬元購入興隆路房地，復以580 萬元賣出，其轉賣利
    益60萬元已於95年7 月20日自己○○取得，如乙○○以為己○○並未依買賣契約履行交付價金之義務，基於債之相對性
    ，應依債務不履行之法律關係向己○○請求。況載素雲於97
    年8 月13日到庭證述：「莊先生第一次找我是針對要改名之
    事，因為我當時認為價金過高，有與乙○○先生討論過此事
    ，但黃先生說因為他找不到賣方，所以沒有辦法改價金，我
    因為相信黃所以就簽約了。而後來莊先生知道黃先生一轉手
    就可賺進六十萬，所以覺得很不舒服，我也是。我之所以會
    再付四十萬予黃先生是因他說他之前已付了權利金。」等語
    ，以及乙○○與己○○簽訂承購權轉讓同意書第二條買賣價
    金與給付方式第3 項約定：「本房地原有貸款約肆佰捌拾萬
    元（……）乙方（指己○○）應於過戶完成後七日內辦理塗
    銷，其與總價差額約一佰萬，其中陸拾萬元逕自代理人丙○○小姐收受之權利金內扣除，餘額由乙方暫時保管並簽立同
    額本票予甲○○先生，待甲方（指乙○○）與代理人丙○○
    小姐前契約解約事宜處理完畢返還新台幣肆拾萬權利金或經
    協調、訴訟確定後，乙方依最後結果對原所有權人甲○○先
    生或甲方交付之……」等情（見本原卷第266-1 頁），則己○○給付40萬元予甲○○部分，屬乙○○與己○○間協議事
    項，是乙○○以不當得利之法律關係，請求甲○○請求返還
    此部分之價款，核與前述不當得利之要件不符，為無理由，
    逕予駁回。
伍、綜上所述，本訴原告丁○○依員山路房地買賣契約之法律關
    係，請求乙○○應給付丁○○47萬9,703 元，並應將員山路
    房地所有權登記予丁○○，本訴原告甲○○依不當得利之法
    律關係，請求乙○○給付40萬元，均為無理由，應予駁回；
    而反訴原告乙○○之請求全部為無理由，逕予駁回。
陸、本訴原告及反訴原告敗訴部分，其假執行之聲請，均已失所
    附麗，併予駁回。
柒、本件事證已臻明確，兩造其餘主張、陳述及證據，於結果之
    判斷均不生影響，爰不一一贅述，附此敘明。
捌、結論：本訴原告之訴及被告之反訴均為無理由，依民事訴訟
    法第78條，判決如主文。
中    華    民    國    98    年    4     月    24    日
                  民事第四庭    法  官  鄧德倩
以上正本係照原本作成
如對本判決上訴，須於判決送達後20日內向本院提出上訴狀
中    華    民    國    98    年    4     月    24    日
                                書記官  林孔華


司法院資訊處製作；財團法人民間司法改革基金會備份。
